【裁判字號】    89,家訴,55
【裁判日期】    890615
【裁判案由】    確認婚姻關係不存在
【裁判全文】
臺灣臺中地方法院民事判決  八十九年度家訴字第五十五號
    原      告  丙○○
                              .
                              .
    訴訟代理人  張慶達  律師
    被      告  甲○○        .
右當事人間確認婚姻關係不存在事件，本院判決如左：
    主    文
確認兩造間之婚姻關係不存在。
訴訟費用由被告負擔。
    事    實
甲、原告方面：
一、聲明：
(一)先位聲明：如主文所示。
(二)備位聲明：准原告與被告離婚。
二、陳述：
(一)先位聲明部分：原告於十九歲即結識被告，不久即懷孕。被告為免孩子生而無父
    ，且因小孩出生後適需上幼稚園之故，當時被告自行前往戶政事務所辦理結婚登
    記，兩造並無舉行公開之儀式，亦無二人以上之證人，兩造之婚姻不合於民法第
    九百八十二條第一項之要件，屬無效婚姻，爰訴請確認兩造之婚姻關係不存在。
(二)備位聲明部分：被告辦理結婚登記後即住原告娘家，不提供生活費，扶養子女之
    費用端賴原告娘家濟助。被告甚至沈迷賭博，輸掉原告娘家出錢購買以被告名義
    登記之房子，迄今猶債務累累。而兩造分居又近三年。兩造之感情已漸行漸遠，
    名存實亡，實難繼續維持婚姻，爰依民法第一千零五十二條第二項之規定訴請離
    婚。
三、證據：提出戶籍謄本二件、結婚證書影本一件為證，並聲請訊問證人吳里、鄭
    金春。
乙、被告部分：
一、聲明：原告之訴駁回。
二、陳述：兩造結婚時有宴客二、三桌，但沒有照相，亦未穿結婚禮服。當時宴客時
    被告岳父鄭金春亦有參加婚禮。宴客地點係於兩造桃園市○○○路租處，該宴客
    地點乃私宅，一般人無法看見，亦無法進入該處。宴客時間為兩造所生第二子女
    出生滿月後的第二天，宴客目的係為結婚。
    理    由
一、按民法第九百八十二條所謂結婚應有公開之儀式，係指結婚之當事人應行定式之
    儀禮，使不特定人得以共聞共見認識其為結婚者而言，最高法院五十一年度台上
    字第五五一號著有判例意旨足資參照。原告主張兩造未舉行公開之結婚儀式及無
    二人以上之證人，即向戶政機關辦理結婚登記之事實，業據原告提出戶籍謄本、
    結婚證書等為證，並經證人即原告父母鄭金春、吳里均於本院證述：兩造結婚
    時並沒有舉行結婚儀式，也沒有宴客，兩造生小孩亦未宴客，於鄭金春、吳里
    至桃園時，被告並未請過客人等語屬實，自堪信原告前開主張為真實。被告雖抗
    辯兩造結婚時有宴客二、三桌云云，惟被告就該抗辯並未舉證以實其說，已難認
    其抗辯為真實。再被告並又抗辯當時宴客時被告岳父鄭金春亦有參加婚禮云云，
    亦與前開證人鄭金春之證言不符，亦明被告之抗辯與事實不符，顯無可信。再被
    告並亦自陳宴客地點係於兩造桃園市○○○路租處，該宴客地點乃私宅，一般人
    無法看見，亦無法進入該處。則縱有於該處所舉行結婚儀式，亦非不特定人得以
    共聞共見認識其為結婚之情形，依上開說明，自亦非公開之儀式。被告之抗辯並
    無理由。
二、按結婚應有公開之儀式及二人以上之證人，又結婚不具備該等方式者無效，民法
    第九百八十二條第一項及第九百八十八條第一款分別定有明文。否則縱已為結婚
    登記，若欠缺公開之儀式即結婚之形式要件，則結婚應屬無效。查兩造既未舉行
    公開之儀式及無二人以上之證人，逕行辦理結婚登記，依上開說明，其結婚自屬
    無效，原告請求確認兩造間之婚姻關係不存在，於法有據，應予准許。
三、原告先位之請求既有理由，則其備位之請求乃以先位請求有理由為解條件，爰不
    再就原告之備位請求為裁判，附予敘明。
四、據上論結，本件原告之訴為有理由，依民事訴訟法第七十八條，判決如主文。
中      華      民      國    八十九    年      六      月    十五    日
                                        臺灣臺中地方法院家事法庭
~B法      官  陳秋月
右為正本係照原本作成
如對本判決上訴應於送達後二十日內向本院提出上訴狀
中      華      民      國    八十九    年      六      月    十五    日
~B法院書記官


司法院資訊處製作；財團法人民間司法改革基金會備份。
